【裁判字號】    95,上,265
【裁判日期】    951115
【裁判案由】    塗銷抵押權登記
【裁判全文】
臺灣高等法院民事判決                   95年度上字第265號
上  訴  人  甲○○
訴訟代理人  邱六郎律師
被 上 訴人  丙○○
            陳志生律師
上列當事人間請求塗銷抵押權登記事件，上訴人對於民國95年1
月12日臺灣板橋地方法院94年度訴字第723號第一審判決提起上
訴，本院於95年11月1日言詞辯論終結，判決如下：
    主  文
上訴駁回。
第二審訴訟費用由上訴人負擔。
    事實及理由
一、被上訴人於原審起訴主張：
(一)被上訴人於民國（下同）79年間，委託訴外人乙○○出售臺
    北縣林口鄉○○段23號土地及其上之建物，門牌號碼為臺北
    縣林口鄉○○路399巷66號7樓及72號7樓之房屋2戶，訴外人
    乙○○僅將其中上開72號7樓之房地出售，而將上開66號7樓
    之房屋(下稱系爭房屋)證件，均退回予被上訴人。
(二)詎訴外人乙○○竟盜用被上訴人之印鑑，將上開66號7樓之
    房地，設定抵押權予上訴人甲○○，而被上訴人與上訴人素
    不相識，系爭之抵押權顯係上訴人與訴外人乙○○共同偽造
    文書所設定。且上訴人據以聲請強制執行之支票，被上訴人
    僅為背書人，上訴人復未經提示，不得對被上訴人行使追索
    權，兩造間更無任何債權債務關係，故之前被上訴人起訴請
    求確認如附件所示之土地及建物於79年10月1日以臺北縣新
    莊地政事務所79莊字第13473號，設定本金最高限額新臺幣
    （下同）3,000,000元所擔保上訴人甲○○與被上訴人丙○
    ○間之抵押權不存在，業經板橋地方法院91年度訴字第2668
    號判決被上訴人勝訴確定。
(三)上開系爭抵押權已不存在，被上訴人自得本於民法第767條
    之規定，請求將上開系爭抵押權予以塗銷等語。並於本院答
    辯聲明：上訴駁回。
二、上訴人則以：
(一)訴外人乙○○係受上訴人丙○○委託，出售位於臺北縣林口
    鄉○○路399巷66號7樓房地，且上訴人亦將其印章、土地及
    建築改良物所有權狀，交予訴外人乙○○辦理移轉登記使用
    。適上訴人之母翁玉鳳欲買房子給上訴人，遂交付2,000,00
    0元予訴外人乙○○，而為擔保此一2,000,000元買賣價金，
    訴外人乙○○乃將系爭房地設定抵押權予上訴人，故上訴人
    取得本件抵押權，於法有據。
(二)又訴外人乙○○固於本院92年度上字第997號準備程序時偽
    稱，上開2,000,000元係向翁玉鳳之私人借款，才拿被上訴
    人之權狀及印鑑將被上訴人上開房地設定抵押權予上訴人云
    云。惟查訴外人乙○○上開說詞顯與之前歷次所述不符，其
    說詞應不足採。退步言之，被上訴人將其印鑑及權狀交予訴
    外人乙○○，基於表見代理及善意取得之法律原則，上訴人
    依法仍可主張取得抵押權，故被上訴人起訴請求塗銷上開系
    爭抵押債權，顯無理由等語，資為抗辯。
(三)原審為上訴人敗訴之判決，上訴人提起上訴，除引用原審及
    本院前審陳述外，補陳略以：被上訴人確曾委託訴外人乙○
    ○出售土地並授權代理被上訴人以6,000,000元成交，此於
    原法院91年度訴字第2668號及本院92年度上字第997號確認
    抵押權不存在事件中，被上訴人曾自認對2,000,000元之支
    票有背書責任可證。被上訴人曾特別委任乙○○處理系爭房
    屋出賣之事實，並有台北縣新莊地政事務所79莊登字第3433
    3號、79年10月5日收件之莊登字第3175號相關卷宗以及乙○
    ○於偽造文書一案之相關證詞可證（見本院卷第30頁以下、
    第62頁以下）。上開事實與證據，已足證明系爭抵押權係合
    法成立，及上訴人對被上訴人確有2,000,000元之債權存在
    。原審法院未及深究，遽予為上訴人敗訴之判決，顯不足維
    持。並於本院上訴聲明：(1)原判決廢棄；(2)被上訴人在第一
    審之訴駁回。
三、兩造不爭執之事實：（見本院95年10月3日準備程序筆錄，
    本院卷第110頁）
(一)被上訴人確於79年間委託訴外人乙○○出賣其所有系爭房屋
    。
(二)系爭房屋上所設定3,000,000元最高限額抵押權，業經原法
    院以90年訴字第2668號、本院92年度上字第997號及最高法
    院93年度台上字第765號判決確認系爭抵押權不存在確定。
    以上事實，為兩造所不爭執，並經原審及本院依職權調取上
    開民事卷查明屬實，有上開判決影本及確定證明在卷可稽 (
    見原審卷第7至15頁、第22頁、第66至70頁、本院卷第43、4
    6頁)，自堪信為真實。
四、本院於95年10月3日得兩造同意協議簡化並整理之爭點為（
    見本院同上筆錄）：
(一)兩造間是否成立買賣契約？
(二)被上訴人是否已收受上訴人所給付之2,000,000元價金？
五、關於兩造間是否成立買賣契約部分：
    上訴人雖舉證人乙○○於本院之證詞，主張兩造間成立買賣
    契約云云，惟為被上訴人所否認。經查系爭抵押權確係乙○
    ○私下向上訴人之母翁玉鳳借貸2,000,000元，未經被上訴
    人同意擅自設定予上訴人作為借款之擔保，兩造間就系爭房
    地實際上並無買賣關係，系爭房地設定予上訴人之系爭第二
    順位抵押權，既係訴外人乙○○私人向上訴人之母翁玉鳳借
    貸2,000,000元，並利用其保管被上訴人之權狀與印鑑之機
    會，未經被上訴人之同意擅自設定予上訴人，兩造間就系爭
    房地並無買賣與借貸關係存在，從而被上訴人據以訴請確認
    其與上訴人間於79年9月27日就系爭房地設定經台北縣新莊
    地政事務所於同年10月1日登記本金最高限額3,000,000元抵
    押權之抵押債權不存在，為有理由，應予准許等事實，確為
    原法院以90年訴字第2668號、本院92年度上字第997號及最
    高法院93年度台上字第765號判決所認定之事實，並經判決
    確認系爭抵押權不存在確定，復經原審及本院依職權調取上
    開民事卷查明屬實，有上開判決影本及確定證明在卷可稽 (
    見原審卷第7至15頁、第22頁、第66至70頁、本院卷第43、4
    6頁)，自堪信為真實。兩造自應受上開既判力效力所拘束，
    上訴人舉證人乙○○之證詞推翻上開已確定之事實，主張系
    爭買賣及抵押權關係存在云云，顯無足取。自應認兩造間就
    系爭房地實際上並無買賣關係。
六、關於被上訴人是否已收受上訴人所給付之2,000,000元價金
    部分：
(一)上訴人雖提出切結書影本1份及支票影本2份，主張被上訴人
    已收受上訴人所給付之2,000,000元價金云云，惟為被上訴
    人所否認。經查證人乙○○確已於上開確認抵押權不存在訴
    訟本院審理中結證稱：「我對被上訴人委託出售66號7樓（
    即系爭房地）並沒有特別代理權及特別委任狀，因為我們是
    朋友，他人在美國，所以沒有寫委任狀，但有將他的所有權
    狀及印鑑都交給我。（法官問：對於證人葉雲彬證稱：「乙
    ○○對伊說系爭房地是他私人和翁玉鳳（即上訴人之母）借
    了錢，因翁玉鳳以前也幫他公司調度資金」等語，有無意見
    ？）答：翁玉鳳和我金錢往來很頻繁，當時我到大陸，翁玉
    鳳找不到我就強制執行本件房屋。（法官問：究竟本件房屋
    當時是買賣還是借款？）答：是我私人向翁玉鳳借款，因為
    被上訴人的權狀和印鑑在我處，所以我將被上訴人的房屋設
    定給她。（法官問；是否有錢還給上訴人？）答：本件金額
    不大，我另有三千多坪的土地願意先設定給翁小姐，讓他先
    塗銷本件抵押權」等語，兩造並對該證人之證言均表示無意
    見等情在卷（見上開本院卷55頁至57頁）。足證系爭抵押權
    既係乙○○私下向上訴人之母翁玉鳳借貸2,000,000元，未
    經被上訴人同意擅自設定予上訴人作為借款之擔保，兩造間
    就系爭房地實際上並無買賣關係甚明。是乙○○交付上訴人
    二張各1,000,000元之支票並私下蓋上被上訴人之印鑑章背
    書充作保證票，及於本件抵押權設定契約書上雖載明：本案
    係為買賣而為之設定等語，均不足以證明兩造間就系爭房地
    有買賣關係存在，亦不足以證明被上訴人曾收受上訴人2,00
    0,000元之買賣價金。
(二)上訴人雖另稱：乙○○將系爭房地設定本件抵押權予伊，以
    擔保約定及違約之損害賠償金，兩造之買賣契約確因乙○○
    代被上訴人為意思表示而成立，被上訴人應負授權人之責任
    。縱其未授權乙○○代訂契約或收受價金，此亦為對代理權
    之限制，自不得對抗善意之伊云云，惟證人乙○○已於上開
    確認抵押權不存在訴訟本院審理中結證稱：被上訴人委託其
    出售系爭房地並沒有授以特別代理權亦未出具特別委任書狀
    ，且本件抵押權之設定係乙○○私人向翁玉鳳借款，其利用
    保管被上訴人之權狀與印鑑之機會，擅將系爭房地設定抵押
    權予上訴人等情，已如上述。足見上訴人辯稱被上訴人應負
    授權人之責任云云，及證人乙○○於本院翻異前詞，均無可
    採，自應認被上訴人並未收受上訴人所給付之2,000,000元
    價金。
七、按所有人對於無權占有或侵奪其所有物者，得請求返還之。
    對於妨礙其所有權者，得請求除去之。有妨害其所有權之虞
    者，得請求防止之。綜上所述，兩造間確無買賣關係或借貸
    關係存在，被上訴人亦無收受上訴人所給付之2,000,000元
    價金。且本件系爭兩造間79年9月27日就系爭房地設定經臺
    北縣新莊地政事務所於同年10月1日登記本金最高限額3,000
    ,000 元之抵押權既經上開判決確認不存在確定在案；從而
    被上訴人本於上開民法第767條之規定，請求將系爭最高限
    額3,000,000元之抵押權予以塗銷，為有理由，應予准許。
    原審因而判命上訴人如數給付，於法並無不合。上訴意旨指
    摘原判決不當，求予廢棄改判，為無理由，應予駁回。
八、本件事證已臻明確，兩造其餘主張及舉證，核與本件判決結
    果無涉，毋庸一一審酌，附此敘明。
九、據上論結，本件上訴為無理由，依民事訴訟法第449條第1項
    、第78條，判決如主文。
中    華    民    國    95    年    11    月    15    日
                    民事第十四庭
                        審判長法  官  許正順
                              法  官  張  蘭
                              法  官  魏麗娟
正本係照原本作成。
如不服本判決，應於收受送達後20日內向本院提出上訴書狀，其
未表明上訴理由者，應於提出上訴後20日內向本院補提理由書狀
（均須按他造當事人之人數附繕本）上訴時應提出委任律師或具
有律師資格之人之委任狀；委任有律師資格者，另應附具律師資
格證書及釋明委任人與受任人有民事訴訟法第466條之1第1項但
書或第2項（詳附註）所定關係之釋明文書影本。
中    華    民    國    95    年    11    月    16    日
                              書記官  于  誠
附註：
民事訴訟法第466條之1（第1項、第2項）：
對於第二審判決上訴，上訴人應委任律師為訴訟代理人。但上訴
人或其他法定代理人具有律師資格者，不在此限。
上訴人之配偶、三親等內之血親、二親等內之姻親，或上訴人為
法人、中央或地方機關時，其所屬專任人員具有律師資格並經法
院認為適當者，亦得為第三審訴訟代理人。


司法院資訊處製作；財團法人民間司法改革基金會備份。
